【裁判字號】    97,台上,802
【裁判日期】    970227
【裁判案由】    常業詐欺
【裁判全文】
最高法院刑事判決              九十七年度台上字第八０二號
上  訴  人  甲○○
選任辯護人  蔡將葳律師
上列上訴人因常業詐欺案件，不服臺灣高等法院高雄分院中華民
國九十六年十一月三十日第二審判決（九十六年度上訴字第一七
九五號，起訴案號：臺灣屏東地方法院檢察署九十年度偵緝字第
一五二號），提起上訴，本院判決如下：
    主  文
原判決撤銷，發回臺灣高等法院高雄分院。
    理  由
本件原判決認定：上訴人即被告甲○○於民國八十八年間，基於
為自己不法所有並以之為常業之犯意，在屏東縣屏東市○○路三
十四巷一號，開店販賣以多種蔬果製成之「精力湯」及生機飲食
。對外誆稱得治癌及治病，並冒用「林鼎雄」名義，於同年十一
月二十二日在臺灣日報刊登廣告，聲稱「各種癌症患者福音，佛
家妙方，配合生機食療，百分之百起死返生，只要能吃的下去放
得出來」等語，對為癌症腫瘤或其他疾病所苦之不特定大眾施用
詐術。嗣有朱光輝因病、王振興因肝疾、江蕭麗雪因其父癌症、
林淑英因血癌，或見報或經人介紹前往求醫。被告即大力游說，
要求朱光輝等購買其所製「精力湯」及生機食品俾以治病，致朱
光輝、王振興、江蕭麗雪、林淑英陷於錯誤，除江蕭麗雪以每瓶
新臺幣（下同）三百元，購買「精力湯」十二瓶供其父服用外，
其餘三人分別購買每日一千元，共十日用量之物品服用，未幾均
發覺無效即停用，被告於同年十二月間經衛生主管機關循該報紙
廣告查獲等情。爰予撤銷第一審諭知被告無罪之判決，改判依修
正前刑法牽連犯之例論處被告同法第三百四十條常業詐欺罪刑。
固非無見。
惟查：(一)刑事訴訟法第九十五條第一款明文：「訊問被告，應先
告知犯罪嫌疑及所犯所有罪名。罪名經告知後，認為應變更者，
應再告知。」此乃被告在刑事訴訟法上應受告知之權利，為行使
防禦權之前提。所指「犯罪嫌疑及所犯罪名」，除起訴書所記載
者外，尚包括依刑事訴訟法第二百六十七條規定起訴效力所擴張
之犯罪事實及罪名，暨依同法第三百條變更法條後之新罪名。法
院就此等新增或變更之罪名，均應踐行上開告知之程序，使被告
知悉而得充分行使防禦權，始能避免突襲性裁判，確保其權益；
如僅就原起訴之犯罪事實及罪名調查，而於辯論終結後，擅自擴
及起訴書所記載者以外之犯罪事實或變更起訴所引應適用之法條
而為判決，就此等未經告知之犯罪事實及新罪名而言，無異剝奪
被告所應享有之辨明罪嫌及辯論之權利，其踐行之訴訟程序，即
難謂於法無違。本件起訴書所載被告所犯法條係刑法第三百四十
條常業詐欺及第二百十六條、第二百二十條第一項行使偽造文書
罪嫌，原判決就偽造文書部分變更起訴法條，認被告係犯同法第
二百十六條、第二百十條之罪，惟原審並未於審判期日依法告知
變更之罪名，所踐行訴訟程序，難謂適法。(二)刑事訴訟法第一百
五十九條之五固有被告以外之人之陳述，不合於傳聞法則例外規
定而經當事人同意或明知卻不聲明異議者，得為證據之明文；惟
此傳聞法則之例外規定，須供述證據始有其適用。原判決援引此
條文，認偵查卷內臺灣時報廣告及照片具證據能力，係以「檢察
官及被告未於言詞辯論終結前聲明異議，本院審酌該文書作成時
之情況為適當」為論據（見判決理由一、(一)(3)），顯屬不當適用
法則。(三)詐欺罪之成立，以意圖為自己或第三人不法所有，以詐
術使人將本人或第三人之物交付為要件。所謂以詐術使人交付，
必須被詐欺人因其詐術而陷於錯誤，若其所用方法，不能認為詐
術，亦不致使人陷於錯誤，即不構成該罪。眾所周知者，近代報
章雜誌上常見諸多報導，倡導生機飲食及食用以新鮮蔬果、多穀
類、堅果類混合之所謂「精力湯」，達營養均衡、增加免疫力、
治病強身之目的。證人朱光輝、王振興、江蕭麗雪、林淑英等固
向被告購買生機食品及「精力湯」俾以治病，然依原判決所引朱
光輝、王振興、江蕭麗雪於第一審之結證：被告並未保證治好，
彼等亦知不一定可以治好，不覺得受騙等語（見原判決理由二、
(二)）；林淑英亦證稱：「我覺得沒有被被告騙」（見第一審九十
年度訴字第八三五號卷第一三八頁），似與情理無違。原判決認
證人等上開無受騙感覺之供述，係事後迴護被告之詞，不足採信
，所為論證，不無可議。被告所為是否詐術之屬？證人等有無陷
於錯誤而向被告購買各該物品？攸關被告罪責之成立，仍有待釐
清，以為適用法律之依據。(四)刑法上之常業犯，指反覆以同種類
行為為目的之社會活動之職業性犯罪而言。雖其犯罪所得及營業
對象多寡、時間長短、是否恃以為唯一謀生職業等，並無礙於常
業犯罪之成立，惟以行為人有恃該犯罪維生之犯意，並實施犯行
，始屬成立。對於此項犯罪構成要件事實，原判決並未說明其認
定之理由，所為被告為常業犯之認定，亦有理由不備之違法。上
開違誤或為上訴意旨所指摘，或為本院得依職權調查之事項，應
認原判決有撤銷發回更審之原因。
據上論結，應依刑事訴訟法第三百九十七條、第四百零一條，判
決如主文。
中    華    民    國  九十七  年    二    月  二十七  日
                      最高法院刑事第二庭
                          審判長法官  紀  俊  乾
                                法官  黃  正  興
                                法官  陳  東  誥
                                法官  林  錦  芳
                                法官  陳  世  雄
      本件正本證明與原本無異
                                      書  記  官
中    華    民    國  九十七  年    二    月  二十九  日
                                                      Ｅ


司法院資訊處製作；財團法人民間司法改革基金會備份。
